ACORDAO-COMPLETO-2408476

ACÓRDÃO 5483/2020 ATA 14/2020 - PRIMEIRA CÂMARA

VISTOS, relatados e discutidos estes autos em que se apreciam atos de concessão de pensão civil instituídos por ex-servidores da Universidade Federal do Ceará;
ACORDAM os Ministros do Tribunal de Contas da União, reunidos em sessão da Primeira Câmara, diante das razões expostas pelo relator e com fundamento no artigo 71, incisos III e IX, da Constituição Federal e nos artigos 1º, inciso V, e 39, inciso II, e 45 da Lei 8.443/1992, em:
9.1. considerar prejudicado, por perda de objeto, o exame do ato de pensão civil instituído por Otávio Gomes de Araújo, ante o falecimento da beneficiária da pensão, Lina Alves Morais de Araújo, nos termos do artigo 260, § 5º, do Regimento Interno do TCU;
9.2, considerar ilegais e negar registro aos atos de concessão de pensão civil instituídos por Adauto Pereira Diniz em favor de Lúcia Maria Ferreira Diniz, e por Lehena Maria Proença Rios em favor de Antônio Fernando Rios;
9.3. dispensar a devolução dos valores indevidamente recebidos de boa-fé pelos interessados, nos termos do Enunciado 106 da Súmula de Jurisprudência deste Tribunal;
9.4. determinar à entidade de origem que adote as seguintes providências, sob pena de responsabilidade solidária da autoridade administrativa omissa:
9.4.1. dê ciência do inteiro teor desta deliberação aos interessados no prazo de 15 (quinze) dias, alertando-os de que o efeito suspensivo proveniente da interposição de eventuais recursos não os exime da devolução dos valores percebidos indevidamente após a respectiva notificação, caso os recursos não sejam providos, e faça juntar aos autos o comprovante dessas notificações nos 15 (quinze) dias subsequentes;
9.4.2. faça cessar o pagamento da parcelas apontadas como irregulares, no prazo de 15 (quinze) dias, contados a partir da ciência desta deliberação;
9.4.3. emita novos atos de pensão civil e submeta-os a registro deste Tribunal no prazo de 30 (trinta dias) , após corrigidas as falhas que ensejaram a ilegalidade.

Atos de concessão de pensão civil.

Primeira Câmara

Universidade Federal do Ceará.

3. Interessados/Responsáveis:
3.1. Interessados: Antônio Fernando Rios (XXX.474.973-XX); Lina Alves Morais de Araújo (XXX.430.263-XX); Lúcia Maria Ferreira Diniz (XXX.223.773-XX).

13.1. Ministros presentes: Benjamin Zymler (na Presidência), Walton Alencar Rodrigues (Relator), Bruno Dantas e Vital do Rêgo.
13.2. Ministro-Substituto presente: Weder de Oliveira.

ACORDAO-COMPLETO-2419478

Acórdão de Relação 8279/2020 - Primeira Câmara

Acórdão de Relação

WALTON ALENCAR RODRIGUES

Transcrevo instrução cuja proposta foi acolhida pelo escalão dirigente da Secretaria de Fiscalização de Pessoal (Sefip) :
INTRODUÇÃO
1.	Trata-se de atos iniciais de concessão de pensão civil de Adauto Pereira Diniz, Lehena Maria Proença Rios e Otávio Gomes de Araújo, ex-servidores da Universidade Federal do Ceará - UFC.
2.	Os atos foram submetidos, para fim de registro, à apreciação do Tribunal de Contas da União (TCU) , de acordo com o art. 71, inciso III, da Constituição Federal. O cadastramento e a disponibilização ao TCU ocorreram por intermédio do Sistema de Apreciação e Registro de Atos de Admissão e Concessões, na forma dos arts. 2º, caput e incisos I a VI, e 4º, caput, da Instrução Normativa-TCU 78/2018.
3.	Ao benefício pensional instituído pelo Sr. Adauto Pereira Diniz habilitou-se Lucia Maria Ferreira Diniz (na condição de viúva) .
4.	Ao benefício pensional instituído pela Sra. Lehena Maria Proença Rios habilitou-se Antônio Fernando Rios (na condição de viúvo) .
5.	Ao benefício pensional instituído pelo Sr. Otávio Gomes de Araújo habilitou-se Lina Alves Morais de Araújo (na condição de viúva) .
HISTÓRICO
6.	Em despacho (peça 8) , o Relator, Ministro Walton Alencar Rodrigues, ordenou a restituição dos autos à Sefip para que analisasse, de forma expressa, os apontamentos feitos pelo gestor de pessoal e pelo controle interno nos atos ora examinados, sobretudo quanto à parcela judicial de 3,17%.
EXAME TÉCNICO
Da constatação/exame
7.	Do exame da ficha financeira extraída do Siape (peça 9) , constatou-se a inclusão indevida, nos benefícios de partida, das parcelas judiciais referentes à URV (3,17%) e ao percentual de 28,86% nas pensões ora em exame.
8.	Importante mencionar que os benefícios gerados pelos instituidores Adauto Pereira Diniz, Lehena Maria Proença Rios e Otavio Gomes de Araujo não gozavam mais do instituto da paridade, pois os respectivos óbitos ocorreram após 31/12/2003, data posterior à da publicação da EC 41/2003, que extinguiu o referido instituto. Assim, referidas parcelas não poderiam fazer parte do cálculo dos benefícios pensionais, conforme demonstrar-se-á a seguir.
Das parcelas judiciais referentes a planos econômicos (Collor - 84,32%, Bresser - 26,06%, URV- 3,17%, URP - 26,05%, Verão - 16,19%, 28,86%, 10,80%, etc) 
9.	O TCU tem por indevido o pagamento dessas parcelas, mesmo que amparados por sentença judicial. Quanto a essa questão, é entendimento pacífico nesta Corte que os pagamentos dos percentuais relativos a planos econômicos, como no caso em análise, não se incorporam indefinidamente aos vencimentos, pois têm natureza de antecipação salarial, sendo devidos somente até a reposição das perdas salariais havidas até então, o que ocorre na primeira data-base seguinte àquela que serviu de referência ao julgado. Nesse sentido, são os seguintes arestos desta Corte: Acórdão 398/2004-TCU-Plenário - Relator Ministro Guilherme Palmeira; Decisão Plenária 138/2001 - Relator Ministro Walton Alencar Rodrigues; Acórdãos 1.910/2003 - Relator Ministro-Substituto Augusto Sherman e 2.169/2003 - Relator Ministro-Substituto Lincoln Magalhães da Rocha, ambos da 1ª Câmara; Decisões 117 e 118/2002, ambas da 2ª Câmara - Relator Ministro Adylson Motta; e Decisões 231, 280, 313 e 331/2002, da 1ª Câmara, todas de relatoria do Ministro Guilherme Palmeira, dentre inúmeros outros julgados do TCU.
10.	Assim, no que se refere ao pagamento de percentuais relativo a planos econômicos, a jurisprudência deste Tribunal, a exemplo do paradigmático Acórdão 2161/2005-TCU-Plenário, de relatoria do Ministro Walton Alencar Rodrigues, cristalizou-se no sentido de que: 1) o pagamento destacado de vantagem decorrente de plano econômico deferida por sentença judicial não deve extrapolar a data-base seguinte à que serviu de referência ao julgado; 2) vantagem decorrente de plano econômico não se incorpora à remuneração, a menos que orientação em sentido contrário esteja expressamente fixada na decisão judicial que a concedeu; 3) quando a sentença judicial determinar expressamente incorporação de vantagem decorrente de plano econômico à remuneração, tal parcela deve ser paga sob forma de vantagem pessoal nominalmente identificada (valores, e não percentuais) , sujeita exclusivamente aos reajustes gerais do funcionalismo e sem incidência do respectivo percentual sobre qualquer outra parcela.
11.	Nesse sentido, prospera a posição firmada por ocasião da prolação do Acórdão 1857/2003-TCU-Plenário, de relatoria do Ministro Adylson Mota, de que, "excetuada a hipótese de a decisão judicial haver expressamente definido que a parcela concedida deva ser paga mesmo após o subsequente reajuste salarial, deve prevalecer a justa Súmula nº 322 do TST, cabendo a este Tribunal de Contas considerar ilegal o ato concessório, determinando a sustação dos pagamentos indevidos". 
12.	A adoção de tal solução por parte do TCU constitui efetiva defesa da coisa julgada, pois estender o pagamento de parcelas antecipadas para além da data-base, sem expressa determinação judicial nesse sentido, seria extrapolar os limites do próprio julgado, consistindo em erro do gestor de pessoal na execução da ordem judicial. 
13.	Dessa forma, o valor das parcelas de decisão judicial referentes à URV (3,17%) e ao percentual de 28,86%, já deveria ter sido totalmente absorvido até a data de óbito dos instituidores, razão pela qual não poderia integrar a base de cálculo dos benefícios pensionais.
14.	Assim, cabe proposta de ilegalidade e recusa de registro dos atos de pensões civis instituídas por Adauto Pereira Diniz, Lehena Maria Proença Rios e Otávio Gomes de Araújo, tendo em vista que as parcelas irregulares compuseram a base de cálculo das pensões, cabendo determinar à UFC que exclua as referidas parcelas da base de cálculo dos benefícios pensionais e corrija o valor das pensões consideradas ilegais, aplicando a metodologia estipulada pela Lei 10.887/2004, tendo em conta que à época do óbito dos instituidores já não vigorava mais o instituto da paridade.
CONCLUSÃO
15.	Em razão do exposto, e tendo em vista as análises realizadas nos atos iniciais de concessão de pensões civis instituídas por Adauto Pereira Diniz, Lehena Maria Proença Rios e Otávio Gomes de Araújo, esta Unidade Técnica considera que os atos em tela devem ser considerados ilegais e terem seus registros negados por esta Egrégia Corte, em razão da inclusão indevida, no benefício de partida, das parcelas judiciais alusivas à URV (3,17%) e ao percentual de 28,86%.
16.	Quanto aos valores indevidos já pagos, propõe-se dispensar a devolução, com fundamento no Enunciado 106 da Súmula da Jurisprudência do TCU.
17.	Por fim, vale destacar que os atos em análise ingressaram no TCU há menos de cinco anos. Assim, não se fez necessária a instauração do contraditório, segundo o entendimento estabelecido no Acórdão 587/2011-TCU-Plenário, de relatoria do Ministro Valmir Campelo.
PROPOSTA DE ENCAMINHAMENTO
18.	Ante o exposto, e com base nos arts. 71, inciso III, da Constituição Federal, 1º, inciso V, e 39, inciso II, da Lei 8.443/1992 e 260, § 1º, do Regimento Interno do Tribunal de Contas da União, propõe-se:
a) considerar ILEGAIS e recusar o registro dos atos iniciais de concessão de pensão civil instituída por: Adauto Pereira Diniz (CPF: XXX.351.563-XX) em favor de Lúcia Maria Ferreira Diniz (CPF: XXX.223.773-XX) , Lehena Maria Proença Rios (CPF: XXX.644.343-XX) em favor de Antônio Fernando Rios (CPF: XXX.474.973-XX) e Otavio Gomes de Araújo (CPF: XXX.700.413-XX) em favor de Lina Alves Morais de Araújo (CPF: XXX.430.263-XX) ;
b) dispensar a devolução dos valores indevidamente recebidos até a data da ciência do acórdão que vier a ser prolatado, com base no Enunciado 106 da Súmula da Jurisprudência do TCU;
c) determinar à Universidade Federal do Ceará, com base no art. 45 da Lei 8.443/1992, que:
c.1) faça cessar os pagamentos decorrentes dos atos impugnados, excluindo as rubricas judiciais de URV (3,17%) e do percentual de 28,86% da base de cálculo dos benefícios e corrigindo o valor das pensões, aplicando a metodologia estipulada pela Lei 10.887/2004, comunicando ao TCU, no prazo de quinze dias, as providências adotadas, nos termos dos arts. 262, caput, do Regimento Interno do TCU e 8º, caput, da Resolução-TCU 206/2007;
c.2) cadastre novos atos, livres das irregularidades apontadas, submetendo-os ao TCU no prazo de trinta dias, nos termos dos arts. 262, § 2º, do Regimento Interno do TCU e 19, § 3º, da Instrução Normativa-TCU 78/2018;
c.3) informe aos interessados o teor do acórdão que vier a ser prolatado, encaminhando ao TCU, no prazo de trinta dias, comprovante da data de ciência pelos interessados, nos termos do art. 4º, § 3º, da Resolução-TCU 170/2004, alertando-os de que o efeito suspensivo proveniente de eventual interposição de recurso junto ao TCU não os exime da devolução dos valores indevidamente percebidos após a notificação, em caso de não provimento desse recurso.
O Ministério Público junto ao TCU emitiu o seguinte parecer:
Trata-se de atos iniciais de concessão de pensão civil instituídos por Adauto Pereira Diniz, Lehena Maria Proença Rios e Otavio Gomes de Araujo, ex-servidores da Universidade Federal do Ceará - UFC.
A Secretaria de Fiscalização de Pessoal (Sefip) propôs a ilegalidade de todos os atos, em razão da inclusão indevida, no benefício de partida, das parcelas judiciais alusivas à URV (3,17%) e ao percentual de 28,86% (peças 11-12) .
No que concerne à pensão civil instituída por Otávio Gomes de Araújo (ato 3) , observa-se que a viúva do ex-servidor, a Sra. Lina Alves Morais de Araújo (CPF 163.430.263-0) , faleceu em 8/7/2016, conforme consta no Sistema Informatizado de Controle de Óbitos-Sisobi (peça 13) .
Assim, em relação ao ato de peça 3, este representante do Ministério Público de Contas opina por considerá-lo prejudicado, por perda de objeto, nos termos do § 5º do art. 260 do Regimento Interno do TCU.
Quantos aos demais atos, às peças 1 e 2, acolhemos a proposta da unidade instrutora de ilegalidade e negativa de registro.

não há

Procurador Rodrigo Medeiros de Lima.

PENSÃO CIVIL. MANUTENÇÃO DE PAGAMENTO INDEVIDO DE PERCENTUAL DE 28,86% E DE REAJUSTE DE 3,17%, AMPARADOS POR DECISÕES JUDICIAIS TRANSITADAS EM JULGADO. NÃO- ABSORÇÃO POR POSTERIOR REESTRUTURAÇÃO REMUNERATÓRIA. PERDA DE OBJETO DE UM DOS ATOS DE CONCESSÃO EM RAZÃO DE FALECIMENTO DE BENEFICIÁRIO. ILEGALIDADE E RECUSA DE REGISTRO DOS DEMAIS ATOS. DETERMINAÇÃO. CIÊNCIA.

PENSÃO CIVIL (PCIV)

Secretaria de Fiscalização de Pessoal (SEFIP).

Trata-se de atos de concessão de pensão civil instituídos por Adauto Pereira Diniz, Lehena Maria Proença Rios e Otávio Gomes de Araújo, ex-servidores da Universidade Federal do Ceará.
A Secretaria de Fiscalização de Pessoal (Sefip) manifestou-se pela ilegalidade e recusa de registro de todos os atos concessórios ante o pagamento indevido de parcelas relativas à URV (3,17%) e ao percentual de 28,86%, ambos amparados por decisões judiciais transitadas em julgado (peças 11/12) .
O Ministério Público junto ao TCU aquiesce à proposta de ilegalidade e negativa de registro dos atos de pensão civil instituídos por Adauto Pereira Diniz e por Lehena Maria Proença Rios.
 Em relação ao ato de concessão de pensão civil instituído por Otávio Gomes de Araújo (ato 3) , o Parquet especializado propõe considerá-lo prejudicado por perda de objeto, em razão do falecimento da beneficiária Lina Alves Morais de Araújo, ocorrido em 8/7/2016, conforme informação extraída do Sistema Informatizado de Controle de Óbitos (peça 13) .
Feito esse introito, decido.
Acolho o parecer da Unidade Técnica, com o adendo do Ministério Público junto ao TCU, cujas razões, desde logo, incorporo ao meu voto. Sem embargo, acresço algumas considerações.
Nos atos concessórios e respectivas fichas financeiras dos ex-servidores foi identificada continuidade de pagamento de reajuste de 28,86% e da parcela referente à URV (3,17%) , ambos amparados por decisões judiciais transitadas em julgado, deferidos de forma destacada sem terem sido absorvidos pelas reestruturações remuneratórias da carreira.
O percentual de 28,86% decorre da obtenção, pela via judicial, da diferença entre o reajuste de remuneração deferido aos servidores públicos civis da União e aquele concedido aos servidores militares por meio da Lei 8.627/1993.
A Administração, porém, estendeu o reajuste de 28,86% a todos servidores públicos civis, mediante a Medida Provisória 1.704/1998, sucessivamente reeditada até a Medida Provisória 2.169-43/2001. A partir de então, já não poderia subsistir a continuidade do pagamento destacado desta parcela judicial, sob pena de sua percepção em dobro.
Ademais, a vantagem deveria ser definitivamente incorporada a partir da subsequente reestruturação do plano de carreira, mas isso não se verificou. Os interessados continuaram a gozar, de forma destacada, do percentual de 28,86% mesmo após a edição da Medida Provisória 1.704/1998 e respectivas reedições, bem como após reestruturação da carreira.
Com relação à parcela de 3,17%, rememoro que tal diferença origina-se de aplicação errônea dos artigos 28 e 29 da Lei 8.880/1994, norma que ordenou a conversão das remunerações dos servidores de CR$ em URV. Em um primeiro momento, havia-se calculado reajuste de 22,07%, embora o correto, obedecendo rigorosamente ao previsto nos citados dispositivos legais, fosse 25,24%. Por isso, os 3,17% de acréscimo.
Ao estender aos servidores civis do Poder Executivo Federal o direito ao percentual (concedido anteriormente aos demais Poderes da União e aos militares) , a Medida Provisória (MP) 2.225-45, publicada em 5/9/2001, determinou, em seu artigo 10, que o referido resíduo seria devido somente até a ocorrência de reorganização ou reestruturação de cargos e carreiras, concessão de adicionais, gratificações ou outra vantagem de qualquer natureza. A partir daquele momento, em razão da concessão do direito à parcela a todos os servidores do Executivo, tornou-se igual a situação dos que haviam obtido provimento judicial favorável no Judiciário e os que passaram a fazer jus aos 3,17% após a edição da MP.
Portanto, o diploma normativo deixou claro que, perante nova estrutura criada para determinada carreira, os servidores a ela pertencentes não mais fariam jus à parcela. Tendo havido reestruturação na carreira dos instituidores, não há justificativa para a continuidade do pagamento da parcela judicial de 3,17%, consoante remansosa jurisprudência desta Corte de Contas.
Também não há de se falar em ofensa à coisa julgada, pois "a coisa julgada é limitada pela situação jurídica sob cuja órbita se configurou". Nessa linha, trilha pacífica jurisprudência do Tribunal de Contas da União, sedimentada no enunciado de Súmula 279 desta Corte: "As rubricas referentes a sentenças judiciais, enquanto subsistir fundamento para o seu pagamento, devem ser pagas em valores nominais, sujeitas exclusivamente aos reajustes gerais do funcionalismo, salvo se a sentença judicial dispuser de outra forma".
Por sua vez, o enunciado de Súmula 276, do TCU é claro: "As vantagens da estrutura remuneratória anterior não se incorporam à atual, exceto quando expressamente consignadas em lei superveniente".
No mesmo diapasão, tem decidido o Supremo Tribunal Federal que não representa afronta à coisa julgada a decisão posterior deste Tribunal que afaste pagamentos oriundos de sentenças judiciais cujo suporte fático de aplicação já se tenha exaurido, conforme RE 596.663/RJ.
Esses fundamentos, por si só, são suficientes para considerar ilegais e negar registro a todos os atos de pensão civil instituídos por Adauto Pereira Diniz e Lehena Maria Proença Rios.
Por fim, considero prejudicado, por perda de objeto, o exame do ato de pensão civil instituído por Otávio Gomes de Araújo, em razão do falecimento da única beneficiária Lina Alves Morais de Araújo, ocorrido em 8/7/2016, conforme informação extraída do Sistema Informatizado de Controle de Óbitos (peça 13) .
Ante o exposto, voto por que o Tribunal acolha a minuta de acórdão que ora submeto à deliberação do colegiado.
TCU, Sala das Sessões Ministro Luciano Brandão Alves de Souza, em 12 de maio de 2020.
WALTON ALENCAR RODRIGUES 
Relator